【裁判字號】    99,訴,7
【裁判日期】    990827
【裁判案由】    遷讓房屋等
【裁判全文】
臺灣花蓮地方法院民事判決                 99年度訴字第7號
原      告  丙○○
被      告  甲○○
            乙○○
上列當事人間遷讓房屋等事件，本院於99年8月10日言詞辯論終
結，判決如下：
    主  文
原告之訴駁回。
訴訟費用由原告負擔。
    事實及理由
一、原告起訴主張，原告先前曾對被告提起遷讓房屋之訴訟，兩
    造於98年3月30日在台灣高等法院花蓮分院成立和解（97年
    度上字第50號），依和解內容，兩造約定被告願於98年5月5
    日之前給付原告新台幣（下同）100萬元，原告於被告給付
    100 萬元之同時，願將坐落花蓮縣秀林鄉○○段324地號土
    地所有權移轉登記予被告乙○○，及將上開土地上門牌號碼
    為花蓮縣秀林鄉○○路137號末辦理第一次保存登記之建物
    （稅籍編號:00000000000）之納稅義務人變更登記為被告甲
    ○○。上開100萬元，其中35萬元部分，被告同意原告直接
    向土地代書陳松昆領取。詎被告均未依和解筆錄內容履行，
    被告已喪失買回權，原告乃於98年6月12日以花蓮14支郵局
    存証信函第109號通知被告，請被告於收受後5日內與原告聯
    絡，但被告均置之不理。爰依據民法第470條第1項前段、第
    767條所有權返還請求權之法律關係，請求被告遷讓房屋。
    並聲明：被告應將花蓮縣秀林鄉○○路137號建物遷讓返還
    原告；訴訟費用由被告負擔。被告則以：系爭房地買賣契約
    並未成立，且原告係乘被告2人受到抵押債權及利息之壓力
    下，主觀處於急迫、輕率、無經驗之狀態，簽立系爭授權書
    使黃俊智代理被告2人與原告簽訂系爭買賣契約，顯屬民法
    第74條所稱暴利行為之交易，自應撤銷被告2人就系爭買賣
    契約之債權行為及物權行為等語置辯。並聲明：原告之訴駁
    回；訴訟費用由原告負擔。
二、本件經兩造整理，並同意引用本院97年度訴字第82號之攻擊
    防禦方法，經協議簡化爭點結果如下：
    兩造之爭執之要點
  (一)兩造間系爭買賣契約是否成立？（亦即被告得否對原告主張
    被告業已對訴外人黃俊智依民法第92條規定撤銷系爭授權書
    之意思表示？）
  (二)兩造就系爭買賣契約之債權行為及土地所有權移轉登記物權
    行為，是否該當於民法第74條規定暴利行為之構成要件而得
    撤銷？
  (三)原告得否依系爭買賣契約、民法第470條第1項前段使用借貸
    契約及民法第767條規定，請求被告2人遷讓系爭土地及建物
    ？
三、本院之判斷
  (一)兩造間系爭買賣契約是否成立部分：
    本件訴外人黃俊智持被告2人親簽之系爭授權書，以被告2人
    代理人名義與原告於96年12月26日訂立系爭買賣契約，出賣
    系爭土地及建物予原告，約定價金85萬元，原告業於96年12
    月26日、97年1月12日分別給付現金30萬元、20萬元予訴外
    人黃俊智，於97年1月17日給付35萬元尾款予代書保管，而
    系爭土地所有權已於97年1月10日辦理移轉登記予原告，系
    爭建物亦已變更稅籍名義人為原告之事實，業據原告提出系
    爭授權書、系爭買賣契約、花蓮縣稅捐稽徵處房屋稅籍證明
    書及系爭土地所有權狀各1份為證（97年度訴字第82號卷第7
    至12頁），被告復對系爭授權書為其所親簽及蓋章乙節不爭
    執（前揭卷第34頁），且被告2人於本院審理時亦自承其將
    系爭授權書、土地所有權狀、印鑑及印鑑證明均交付予訴外
    人黃俊智等語（前揭卷第34、35、52頁），則被告2人前開
    行為，足使原告信賴訴外人黃俊智為有代理權之人，而與其
    簽訂系爭買賣契約，買賣契約即告成立。至被告2人辯稱系
    爭授權書、印鑑及印鑑證明均係訴外人黃俊智以詐術向其騙
    取所得，其並無授權買賣系爭土地及建物之意思，爰依民法
    第92條行使撤銷權云云，惟按民法第92條第2項規定「被詐
    欺而為之意思表示，其撤銷不得以之對抗善意第三人。」，
    是縱認被告2人得對訴外人黃俊智主張被詐欺而撤銷系爭授
    權書之意思表示，其撤銷亦不得對抗善意第三人之原告，換
    言之，縱使被告2人得行使撤銷權，其撤銷亦不影響前述兩
    造間系爭買賣契約業已成立之效力，此外，被告復未能就原
    告明知訴外人黃俊智以詐術取得系爭授權書之事實，舉證以
    實其說，則被告主張依民法第92條行使撤銷權後，訴外人黃
    俊智乃無權代理被告2人為系爭土地及建物之買賣行為，系
    爭買賣契約為無效云云，洵非可採。
  (二)兩造就系爭買賣契約之債權行為及土地所有權移轉登記物權
    行為，是否該當於民法第74條規定暴利行為之構成要件而得
    撤銷部分：
  (1)按法律行為，係乘他人之急迫、輕率或無經驗，使其為財產
    上之給付或為給付之約定，依當時情形顯失公平者，法院得
    因利害關係人之聲請，撤銷其法律行為或減輕其給付。前項
    聲請，應於法律行為後1年內為之，民法第74條定有明文。
    查兩造於96年12月26日簽訂系爭買賣契約，則被告2 人於97
    年5月27日具狀依民法第74條規定請求撤銷系爭土地及建物
    買賣之債權行為及物權行為，仍於系爭買賣契約簽訂後1年
    內，故被告2人提起撤銷系爭土地及建物買賣之債權行為及
    物權契約之反訴，符合民法第74條除斥期間之規定，先予敘
    明。
  (2)復按基於私法自治原則及契約自由原則之前提下，法律對於
    私法關係的形成，原則上不得加以干預，準此，是否構成民
    法74條之暴利行為，亦即雙方當事人約定之給付內容是否「
    顯失公平」，自應依客觀情形、誠信原則、當事人利益及交
    易安全決定之，且需雙方互負之給付到達顯失公平始可構成
    暴利行為，若僅係「不相當」亦無撤銷之可能，亦即僅有雙
    方所約定之給付及對待給付，受到特別重大之侵犯時，方能
    例外的事後給予當事人反悔之機會，以維契約之平衡。經查
    ，系爭土地於96年公告現值為每平方公尺6,700元，以系爭
    土地面積560平方公尺計算結果，公告現值總價為3,752,000
    元，且原告向地政機關申報之買賣總價款亦為3,752,000元
    ，及系爭建物面積共計158.5平方公尺等情，有花蓮縣全球
    資訊服務網公告土地現值資訊、系爭土地登記謄本、土地登
    記申請書及花蓮縣稅捐稽徵處房屋稅籍證明書附卷可稽（前
    揭卷第64、77、111-113頁），又原告於本院97年度訴字第
    82號審理時結證稱：「系爭土地上違章建築就投資者而言，
    通常是不計算價值。」等語（前揭卷第98頁），衡諸於自由
    市場機制下，土地之市場買賣成交價格（即所謂市價）一般
    均高於直轄市或（縣）市政府依平均地地權條例第46條所調
    查並公告之土地公告現值，且土地上如有違章建築存在，一
    般亦會按該違章建築之建築成本、年份等計算基礎，按比例
    折算該違章建築之價值，並約定於買賣總價內，再者，一般
    人於自由市場交易結果，其向地政機關申報之買賣總價款大
    多會少於實際上之買賣總價款，以減少土地增值稅等稅捐之
    繳納。然本件原告竟僅以總價85萬元買受系爭土地及建物，
    不僅買賣總價低於系爭土地公告現值總價四分之一，依原告
    上開證述，上開總價復不包含面積達158.5平方公尺之系爭
    建物價格，且渠等向地政機關申報系爭土地買賣總價款復高
    於本件買賣價金4倍餘，凡此均有違前開交易慣例及經驗法
    則。顯見原告於購買系爭土地及建物時，即明知本件買賣交
    易價格85萬元遠低於市價及公告現值甚鉅，違反交易慣例，
    且兩造並非於公平、對等之情形下簽立系爭買賣契約，而有
    顯失公平之情形，至為灼然。
  (3)參以原告於本院審理中自承：「（問：當時買賣系爭不動產
    時如何評估其上的抵押權？）我當時看系爭土地上設定抵押
    權的債務金額很高，所以我有與黃俊智先生確認，瞭解被告
    實際上是向黃俊智借款，尚積欠50萬元左右，而我所買的價
    格是高於黃俊智與被告間實際的借貸款項，所以我覺得可以
    接受，即我所購買的價格是足以清償被告與黃俊智之間之借
    款，那麼系爭土地就可以過戶，如果我的出價低於被告與黃
    俊智間之實際借款，那麼系爭土地上之抵押權可能就無法塗
    銷，那我買受系爭土地就會有風險。」、「（問：如何相信
    被告與黃俊智先生間之借款餘額為何？）黃俊智先生有提示
    給我被告所親簽之借據，其上有記載系爭土地所設定之三筆
    抵押權，尚欠餘款為50萬元。」、「（問：為何迄今未塗銷
    其上之抵押權？）...可能因為黃俊智與被告之間之糾紛，
    所以到現在還沒有塗銷抵押權。」等語明確（前揭卷第99頁
    ），且系爭土地上迄今仍有訴外人即抵押債權人黃馨儀、楊
    燕萍、吳吉成分別設定債權額各為65萬元、65萬元、40萬元
    之第一、第二、第三順位之3筆抵押權，此有系爭土地登記
    謄本在卷可按，則參互勾稽上開各情，可知原告於買賣當時
    ，明知被告2人與其等之代理人黃俊智間有金錢債務糾紛，
    被告2人揹負著龐大之抵押債務、利息債務壓力，需錢孔急
    ，甚而輕率地將系爭土地所有權狀、印鑑、印鑑證明、授權
    書等足以辦理不動產移轉登記之重要產權文件交付予債權人
    黃俊智，適黃俊智為受償借貸金額欲代被告2人出售系爭土
    地及建物，詎原告竟乘被告2人上開急迫、輕率之際，以遠
    低於土地公告現值及交易慣例之價格，與被告2人之代理人
    即債權人黃俊智達成以總價金85萬元買受系爭土地及建物，
    而顯失公平，則原告前開所為，自該當於民法第74條暴利行
    為之構成要件。
  (4)至原告雖辯稱系爭土地為機關用地及原住民保留地，故交易
    價格比公告現值低云云，然其並未舉證以實其說，自難採信
    。另原告抗辯系爭土地交易價格與原住民保留地法院拍賣最
    低價格相當云云，並提出法院拍定價格表為證（前揭卷第10
    4頁），然依其從事仲介業多年之經驗，理應知悉法院拍賣
    底價多低於市價，且若拍賣之不動產無人應買或應買人所出
    之最高價未達拍賣最低價額，嗣後每次拍賣均會於前次拍賣
    最低價額20％範圍內進行減價拍賣，故法院拍定之最低成交
    價必然遠低於自由市場之交易價格，自不得作為市價之依據
    ，況不同縣市、鄉鎮○區○○地段之不動產市價均不相同，
    且應買意願及應買價格亦隨著拍賣標的之現況與週邊環境而
    有所不同，此由原告所提出之上開拍定價格表記載不同地段
    之原住民保留地拍定價格各有差異，可得而知，是原告前開
    所辯，僅以本院第4次拍賣其他地段之原住民保留地之最低
    拍定價格，作為其購買系爭土地價格之衡量標準，顯屬無據
    。
  (5)末按民法第74條暴利行為規定利害關係人（即法律行為當事
    人、其繼承人或債權人）得聲請撤銷其法律行為，而由該條
    「使其為財產上之給付」之規定觀之，法院得撤銷之法律行
    為，除負擔行為（債權行為）外，尚包括處分行為在內（王
    澤鑑著，民法總則，2000年9月出版、2004年3月13刷，第32
    5頁參照）。如前所述，兩造間就系爭土地及建物之買賣，
    既該當於暴利行為之構成要件，則被告依民法第74條第1項
    之規定，訴請撤銷系爭土地及建物買賣債權行為及系爭土地
    所有權移轉登記物權行為，自屬有據。
  (三)原告得否依系爭買賣契約及民法第767條規定請求被告2人遷
    讓系爭土地及建物部分：
    按法律行為經撤銷者，視為自始無效，民法第114條第1項定
    有明文。兩造間就系爭土地及建物之買賣債權行為及系爭土
    地所有權移轉登記物權行為，既經撤銷，俱如前述，依上開
    規定，兩造就系爭土地及建物之買賣債權行為及系爭土地所
    有權移轉登記物權行為，即視為自始無效，原告自始未取得
    買賣契約債權人及所有權人之地位，從而，原告依系爭買賣
    契約及民法第767條之法律關係，請求被告2人遷讓交付系爭
    土地及建物予原告，於法無據，應予駁回。
  (四)原告得否依系民法第470條第1項規定請求被告2人遷讓系爭土
    地及建物部分：
    依台灣高等法院花蓮分院97年度上字第50號和解筆錄之內容
    （內容如原告聲明所述），尚難認為兩造間就系爭房地成立
    使用借貸契約，從而，原告依據民法第470條第1項使用借貸
    契約之法律關係，請求被告2人遷讓交付系爭土地及建物予
    原告，於法無據，應予駁回。
四、綜上所述，兩造間就系爭房地固成立買賣契約，被告亦已將
    系爭土地所有權辦理移轉登記予原告，系爭建物亦已變更稅
    籍名義人為原告，惟此買賣契約係之簽訂，該當於民法第74
    條暴利行為之構成要件，業經被告撤銷，則買賣契約及移轉
    系爭房地之物權行為，原告並非系爭房地之所有權人，從而
    ，原告依據業經撤銷之買賣契約及民法第767條所有物返還
    請求權之律關係，請求被告返還系爭房地，均無理由，應予
    駁回。另原告依據民法第470條第1項使用借貸契約之法律關
    係，請求被告返還系爭房地，亦因兩造間就系爭房地並未成
    立使用借貸契約，故原告之請求亦無理由，亦應併予駁回。
五、結論：原告之訴為無理由，依民事訴訟法第78條，判決如主
    文。
中    華    民    國    99    年    8     月    27    日
                        臺灣花蓮地方法院民事庭
                            法      官  湯文章
上列為正本係照原本作成。
如不服本判決，應於送達後20日內，向本院提出上訴狀並表明上
訴理由，如於本判決宣示後送達前提起上訴者，應於判決送達後
20日內補提上訴理由書(須附繕本)。
中    華    民    國    99    年    8     月    27    日

                            法院書記官  陳蓮茹

司法院資訊處製作；財團法人民間司法改革基金會備份。
